臺灣高等法院民事判決
110年度家上字第207號
上  訴  人  Ａ０１  

被上訴人    Ａ０２  

上列當事人間請求離婚等事件，上訴人對於中華民國110年7月19
日臺灣桃園地方法院110年度婚字第111號第一審判決提起上訴，
並為訴之追加，本院於110年11月17日言詞辯論終結，判決如下
：
    主      文
上訴及追加之訴均駁回。
第二審（含追加之訴）訴訟費用由上訴人負擔。
    事實及理由
壹、程序方面：
一、被上訴人經合法通知，無正當理由未於言詞辯論期日到場，
    核無民事訴訟法第386條各款所列情形，爰依上訴人之聲請
    ，由其一造辯論而為判決。
二、按「數家事訴訟事件，或家事訴訟事件及家事非訟事件請求
    之基礎事實相牽連者，得向就其中一家事訴訟事件有管轄權
    之少年及家事法院合併請求，不受民事訴訟法第53條及第24
    8條規定之限制。前項情形，得於第一審或第二審言詞辯論
    終結前為請求之變更、追加或為反請求」，家事事件法第41
    條第1項、第2項定有明文。本件上訴人於原審依民法第1052
    條第1項第3款規定請求裁判離婚，嗣於本院追加依民法第10
    52條第2項規定請求與被上訴人離婚，核其主張離婚之基礎
    事實相牽連（見本院卷第15、44頁），揆諸首揭規定，其追
    加於法尚無不合，應予准許，合先敘明。
貳、實體方面：
一、上訴人主張：兩造於民國98年12月24日結婚，婚後育有1名
    未成年子女。詎被上訴人於109年5月24日晚上，因伊工作時
    未即時接聽來電，俟伊返家後發生爭執，被上訴人抓住伊頭
    髮，將伊甩到地上跌倒，導致伊之膝蓋、臉部、頭部皆有受
    傷，伊因擔憂提及離婚會危害自己人身安全，待於同年10月
    中旬在外找到租屋處後才搬離原住所。兩造婚姻10餘年來，
    從被上訴人開始動手打伊，伊已容忍多年，伊一直給被上訴
    人機會，但是被上訴人沒有改變，情況更加嚴重。且自伊嫁
    來臺灣迄今，被上訴人都沒有關心伊、盡到先生的責任，伊
    生病也是一個人去就醫，伊子宮有問題，醫生說不能行房，
    但被上訴人不顧伊感受，仍強行為之，伊無法忘記這痛苦。
    被上訴人每次吵架都拿東西丟伊，伊覺得是因伊為外籍配偶
    ，被上訴人才這樣欺侮伊，伊精神受到很大折磨，這段婚姻
    已經走不下去，爰依民法第1052條第1項第3款、第2項規定
    ，請求判准兩造離婚等語（未繫屬本院部分，不予贅述）。
二、被上訴人未於言詞辯論期日到場，亦未提出書狀作何答辯或
    聲明。
三、原審為上訴人敗訴之判決，即駁回其離婚之訴，及酌定兩造
    所生未成年子女權利義務由被上訴人行使及負擔之請求。上
    訴人不服，提起一部上訴（就兩造未成年子女權利義務之行
    使及負擔部分，未據上訴人聲明不服，已告確定），並追加
    依民法第1052條第2項規定請求裁判離婚（見前揭壹、二、
    所述），其上訴聲明：
  ㈠原判決廢棄。
  ㈡請准兩造離婚。　
　　被上訴人並未作何答辯聲明。
四、上訴人主張伊為越南國人，已於104年3月4日取得我國國籍
    ，又兩造於98年12月24日結婚，婚後育有1名未成年子女，
    婚姻關係現仍存續中等語，業據提出與伊所述相符戶籍謄本
    可稽（見原審卷第13頁），堪信為真正。又上訴人主張其受
    被上訴人不堪同居之虐待，且兩造有其他重大事由致無法繼
    續維持婚姻關係，請求裁判兩造離婚等語，是否可採，析述
    如下：
　㈠上訴人依民法第1052條第1項第3款之規定訴請離婚，是否有
    據？
　⒈按夫妻之一方受他方不堪同居之虐待，固得請求離婚，惟所
    謂不堪同居之虐待，係指予以身體上或精神上不可忍受之痛
    苦，致不堪繼續同居而言，如非客觀上已達於此程度，不容
    夫妻之一方，以主觀之見解，任意請求與他方離婚（最高法
    院34年上字第3968號判例參照）。故是否「不堪同居之虐待
    」應就具體事件，衡量夫妻之一方受他方虐待所受侵害之嚴
    重性，斟酌當事人之教育程度、社會地位及其他情事，是否
    危及婚姻關係之維繫以為斷（司法院大法官會議解釋第372
    號參照）。又請求離婚之原告，對於此項虐待事實，除依法
    律規定無庸舉證外，仍應負舉證責任（最高法院37年上字第
    6882號判例參照）。
　⒉上訴人主張被上訴人於109年5月24日因故與其發生衝突，拉
    扯其頭髮並將其推倒在地，故受有左側膝部挫傷、右臉擦傷
    、頭部損傷等語，固據提出記載其受有上開傷害之天成醫療
    社團法人天晟醫院診斷證明書為證（見原審卷第15頁），惟
    上開傷害是否確由被上訴人所造成及兩造上開爭執衝突是如
    何發生，及其經過等事實，則無其他事證可資佐證（見本院
    卷第44頁）。而依上訴人於原審審理中陳述上開爭執之過程
    ，係因其上班時手機無法放在身上，事發當天沒有接到被上
    訴人電話，所以被上訴人發脾氣動手，兩人進而吵架，因其
    摔自己手機，被上訴人將其手機丟到垃圾桶，其就將兩人的
    手機抓在手上，被上訴人一手抓其頭髮、一手抓其的手，想
    搶回手機，就將其甩到地上跌倒，因為其手太痛就放開手機
    ，被上訴人將手機拿回去，被上訴人打電話給其姐姐來勸其
    等，但沒有談好，其和姐姐又吵起來，後來其進去自己房間
    後，他們就各自離開等語（見原審卷第80頁），堪認兩造係
    因上訴人於日間上班時沒有接到被上訴人電話，而於當天晚
    上發生衝突，嗣因被上訴人為搶回由上訴人抓住之自己手機
    ，始有上開肢體衝突，兩人於搶奪手機過程中失去重心跌倒
    ，被上訴人於搶回手機後即行停手，更電請上訴人之姐前來
    勸解，是上訴人縱因此而受有傷害，惟上開傷害僅為挫、擦
    傷，尚非嚴重，且係因兩人爭奪手機之故，並非被上訴人單
    方向上訴人施暴，尚難認係被上訴人「虐待」上訴人之舉。
　⒊又觀諸上訴人於起訴時關於上開爭執之陳述係稱，因被上訴
    人當天晚上大聲質問其未接來電之事，其回應讓被上訴人不
    高興，故被上訴人拉著其頭髮甩到牆邊，後拉著其手甩在地
    上，導致其膝蓋、臉部及頭部皆有受傷云云（見原審卷第11
    頁），不僅省略兩造前述爭奪手機之過程，且誇大被上訴人
    之行為為單方對上訴人施加暴力，上訴人請求裁判兩造離婚
    關於事實之主張，既有上開前後不一之瑕疵，即難遽信其一
    方說詞為真。
　⒋況上訴人於原審法官詢問被上訴人之前是否如上開爭執般打
    過其時自陳：「好幾年以前，是沒有用手打但是會大力推我
    」等語（見原審卷第80頁），又稱當天衝突後沒有發生什麼
    事，是因為5月時被打，還有之前發生的一些事情，其才想
    要搬走，被上訴人希望其留下來，但其不願意，5、6個月後
    找到住的地方就偷偷搬走等語（見同上卷第80頁），堪認上
    述109年5月24日衝突僅屬偶發事件，衡情，尚難認被上訴人
    之行為已經逾越一般夫妻共同生活所能忍受之程度，而符合
    不堪同居虐待之要件。又兩造來自不同家庭，甚至不同國家
    ，因文化、成長背景而有觀念上、生活上種種差異，對事有
    不同意見，本屬當然，原即有賴兩造本於夫妻互信、互諒、
    互愛之基礎溝通以化解歧見，縱於溝通中發生爭吵，亦屬夫
    妻接受彼此歧異、進而取得共識之常有過程，是夫婦間偶有
    勃谿，不得據為離婚原因（最高法院18年上字第960號判例
    參照），則依兩造逾10年之婚姻基礎，實難認被上訴人此舉
    客觀上已達使上訴人身體上或精神上受有不可忍受之痛苦，
    致不堪繼續同居之程度，上訴人主張其受被上訴人不堪同居
    之虐待云云，尚非可取。
  ㈡上訴人依民法第1052條第2項之規定訴請離婚，是否有據？
　⒈按民法第1052條第2項所稱「有前項以外之重大事由，難以維
    持婚姻者」，係抽象的、概括的離婚事由，此乃緣於74年修
    正民法親屬編時，為因應實際需要，參酌各國立法例，導入
    破綻主義思想所增設。但其事由應由夫妻一方負責者，僅他
    方得請求離婚，是其所採者為消極破綻主義精神，非積極破
    綻主義，經原判決說明綦詳。關於「難以維持婚姻之重大事
    由」，係以婚姻是否已生破綻而無回復之希望為其判斷之標
    準。而婚姻是否已生破綻無回復之希望，則應依客觀之標準
    ，即難以維持婚姻之事實，是否已達於倘處於同一境況，任
    何人均將喪失維持婚姻意欲之程度而定。至於同條項但書所
    規定「難以維持婚姻之重大事由應由夫妻之一方負責者，僅
    他方得請求離婚」，乃因如肯定有責配偶之離婚請求，無異
    承認恣意離婚，破壞婚姻秩序，且有背於道義，尤其違反自
    己清白（clean hands）之法理，有欠公允，同時亦與國民
    之法感情及倫理觀念不合，因而採消極破綻主義。倘該重大
    事由，夫妻雙方均須負責時，應比較衡量雙方之有責程度，
    僅責任較輕之一方得向責任較重之他方請求離婚，如有責程
    度相同時，雙方均得請求離婚，始屬公允，是責任較重之一
    方應不得向責任較輕之他方請求離婚（最高法院94年度台上
    字第2059號裁判要旨供參）。
　⒉上訴人雖稱兩造婚姻10餘年來，從被上訴人開始動手打其，
    其已容忍多年，其一直給被上訴人機會，但是被上訴人沒有
    改變，情況更加嚴重。且自其嫁來臺灣迄今，被上訴人都沒
    有關心其、盡到先生的責任，其生病也是一個人去就醫，其
    子宮有問題，醫生說不能行房，但被上訴人不顧其感受，仍
    強行為之。被上訴人每次吵架都拿東西丟其，其覺得是因其
    為外籍配偶，被上訴人才這樣欺侮其，其精神受到很大折磨
    ，這段婚姻已經走不下去等語（見本院卷第44頁），然查，
    上訴人所稱被上訴人婚後開始打其，其已容忍多年，被上訴
    人沒有改善，反而更加嚴重云云，並未提出任何事證以佐其
    實（見同上卷第45頁），且與前揭貳、四、㈠、⒋所載上訴人
    之陳述明顯不符，實難採信。另上訴人所稱被上訴人從未關
    心其、不顧其子宮有疾及心裡感受，強行與其行房，欺侮其
    等節，亦未舉證以實其說（見同上卷第45頁），且上訴人單
    方陳述不能採信，理由業如前述，是上訴人此部分主張，尚
    難遽採。
　⒊況查，上訴人自陳兩造於109年5月24日發生爭執，被上訴人
    取回手機後就電請其姐前來勸解，又於其欲搬離兩造住所時
    ，表示希望其留下，且被上訴人知道有本件離婚訴訟後，一
    直跟其說不想離婚等語（見原審卷第80、81頁），可知雖然
    上訴人未經與被上訴人討論，即於找到住處後偷偷搬離兩造
    共同住所，被上訴人仍不願與上訴人離婚，希望上訴人能留
    下，堪認被上訴人對於兩造感情仍深具挽留之意，兩造間婚
    姻問題並非難以協調或無法解決，尚難認兩造婚姻已生不可
    回復之破綻。退步言之，縱認兩造婚姻有難以維持之重大事
    由，惟被上訴人所為尚難認係對上訴人不堪同居之虐待，已
    如前述，上訴人未經被上訴人同意即自行離家他去，又未能
    證明其所主張被上訴人造成婚姻破綻之事由屬實，上訴人主
    觀上失去維持婚姻之意願，應認其可責程度較被上訴人為高
    ，是依前揭法文規定及說明，上訴人自不得執此訴請裁判離
    婚。
五、從而，上訴人依民法第1052條第1項第3款、第2項規定，請
    求判准兩造離婚，為無理由，不應准許。原審為上訴人敗訴
    之判決，核無不合（未繫屬本院部分，不予贅述）。上訴意
    旨指摘原判決不當，求予廢棄改判，為無理由，應予駁回。
    又本件事證已臻明確，兩造其他攻擊、防禦方法及所提證據
    ，經斟酌後認不影響本件判決結果，無逐一論述必要，併此
    敘明。
六、據上論結，本件上訴為無理由，爰判決如主文。
中　　華　　民　　國　　110 　年　　12　　月　　8 　　日
                  家事法庭
                      審判長法  官  張靜女
                            法  官  葉珊谷
                            法  官  范明達
正本係照原本作成。
如不服本判決，應於收受送達後20日內向本院提出上訴書狀，其
未表明上訴理由者，應於提出上訴後20日內向本院補提理由書狀
（均須按他造當事人之人數附繕本）上訴時應提出委任律師或具
有律師資格之人之委任狀；委任有律師資格者，另應附具律師資
格證書及釋明委任人與受任人有民事訴訟法第466條之1第1項但
書或第2項所定關係之釋明文書影本。如委任律師提起上訴者，
應一併繳納上訴審裁判費。
中　　華　　民　　國　　110 　年　　12　　月　　8 　　日
  　　　　　　　　　　　　　書記官  余姿慧